最高法院民事判決　　　　　　　　　　　　　　　九十一年度台上字第一九六六號
　　上　訴　人　乙○○
　　訴訟代理人　黃正男律師
　　上　訴　人　丙○○
　　被 上訴 人　甲○○
　　訴訟代理人　張賜龍律師
　　　　　　　　郭淑萍律師
右當事人間請求分割共有物事件，上訴人對於中華民國九十一年四月三十日台灣高等
法院高雄分院第二審更審判決（八十八年度重上更(一)字第四一號），提起上訴，本院
判決如左：
    主  文
上訴駁回。
第三審訴訟費用由上訴人乙○○負擔。
    理  由
本件為分割共有物之訴，其訴訟標的對於共同訴訟之全體必須合一確定。上訴人乙○
○提起之合法上訴，依民事訴訟法第五十六條第一項第一款規定，其效力及於同造當
事人丙○○，爰併列之為上訴人，合先明。
次查，被上訴人主張：兩造就共有系爭坐落高雄縣橋頭鄉○○段七七八地號、應有部
分各三分之一之建地，並無不分割之協議，亦無因物之使用目的不能分割之情形，惟
兩造迄不能為分割之協議等情，求為原物分割系爭土地之判決。
上訴人乙○○係以：按原判決附圖（下稱附圖）丙案所示方法分割，對各共有人較有
利，亦符合土地利用之經濟效益，自不宜以該附圖甲案所示即被上訴人主張之方法分
割等語，資為抗辯。上訴人丙○○則同意被上訴人所主張之分割方法。
原審斟酌全辯論意旨及調查證據之結果，以：被上訴人主張之前揭事實，已據提出土
地登記簿謄本、地籍圖謄本為證，且為上訴人所不爭，堪信為真實。依民法第八百二
十三條第一項、第八百二十四條第二項之規定，被上訴人訴請分割系爭土地，即無不
合。查系爭土地南側面臨（橋頭鄉○○○路，北側臨南溝路，中間面對明仁巷，南溝
路與明仁巷成垂直。其南面建造之三棟建物，由東向西門牌號碼依序為仕隆路十五、
十七、十九號，分別由被上訴人甲○○居住經營餐飲使用、上訴人乙○○居住兼營業
使用、上訴人丙○○居住兼診所使用等情，業經原審勘驗現場屬實，有勘驗筆錄可稽
。經第一審及原審法院囑託財團法人台灣經濟技術研究所（下稱台灣經濟研究所）就
甲○○及丙○○所主張及認同之第一審判決附圖甲案（亦即原判決附圖甲案）所示分
割方法鑑定及補充鑑定結果，各共有人分得之土地價值尚屬相當，即無補償之問題。
再衡以依該甲方案分割，兩造目前各居住之三層樓透天厝皆得保留原狀，不必拆除，
可避免拆屋造成損害；各分得之土地雖呈細長條形狀，然其寬度仍有約四‧五公尺，
土地兩端均臨道路，兩造可各設置二間店面，前後相通，兩端店面中間土地可留作法
定空地，採光通風無不良情形，利用價值高。又系爭土地西側南溝路往北約八十公尺
處有市場預定地，將來市場成立後，將帶動南溝路附近繁榮，該繁榮之利益，亦可由
兩造共享。若依乙○○所主張之附圖丙案所示方法分割，縱乙○○願意拆除其十七號
房屋，但除甲○○、丙○○各拆除其原有住屋，併用十七號房屋之一半基地予以重建
外，對甲○○、丙○○並無實益；且乙○○分得之土地面臨南溝路部分較寬、較大，
利用價值較高，將來市場成立後所帶動南溝路附近繁榮之利益，將大部分由乙○○獲
得，對丙○○及甲○○尚難謂為公平。台灣經濟研究所鑑定認依甲案分割，其經濟利
用價值最低一節，因與前述可利用土地之情形不符，尚難遽採。至乙○○於八十七年
間委請福茂不動產鑑定顧問股份有限公司（下稱福茂公司）鑑定結果，認採附圖所示
甲案方法分割後其總實質效益為新台幣（下同）七千零五十萬元，乙○○主張之方案
分割（類似附圖乙、丙案），其總實質效益為一億五千二百九十三萬元云云，係將利
益分由乙○○享受，對其他共有人顯不公平。再者，系爭土地上之大安食品工廠（無
門牌號碼）現已停工，部分機器遭搬走，為兩造所是認，則採甲案分割，不致對兩造
造成損害。依乙○○指稱該食品廠較早使用最大型機器，寬約二‧二公尺，長約六‧
五公尺，甲○○稱目前最大型機器寬一‧一公尺，長一‧三公尺，若兩造各有意願繼
續經營食品廠，採附圖甲案分割，兩造仍可在各自分得土地（寬約四‧五公尺，長約
二十四公尺）繼續經營。是斟酌前述系爭土地目前使用情形、兩造現居住三層樓房之
建物經濟價值、將來土地規劃使用之經濟效益及多數共有人之意見，認採附圖甲案所
示之方法分割較為公允。為原審心證之所由得，因而廢棄第一審所為以該甲案為原物
分割並予金錢補償之判決，改判如其主文第二項依附圖甲案所示之分割方法，經核於
法洵無違誤。查為顧及全體共有人公平之最大利益，避免獨厚共有人中之一人而損及
其他共有人之權益，並兼顧系爭土地之使用現狀、經濟效益及未來發展，原審法院本
其職權為取捨後，認以甲案分割最符公平原則，且就系爭土地上大安食品工廠之經濟
效益，原審已斟酌該工廠現停工中，依甲案分割後，各共有人倘欲繼續經營，其生產
食品之機器仍可放置於各自分割後取得之土地等情，亦屬妥適，並無違背法令可言。
至該工廠停工之原因為何？分割後土地是否利於該工廠之未來擴充運作？尚非法院決
定分割方法時所應考量及受制之事項。原審就此縱未為調查認定，於本件判決結果亦
不生影響。上訴論旨，猶執前詞就原審取捨證據、認定事實之職權行使，及本其自由
裁量權所定之分割方法，指摘其為不當，聲明廢棄，非有理由。
據上論結，本件上訴為無理由。依民事訴訟法第四百八十一條、第四百四十九條第一
項、第八十五條第三項，判決如主文。
中      華      民      國    九十一    年      九      月    二十七    日
                              最高法院民事第七庭
                                  審判長法官  蘇  茂  秋
                                        法官  徐  璧  湖
                                        法官  朱  建  男
                                        法官  曾  煌  圳
                                        法官  沈  方  維
      右正本證明與原本無異
                                              書  記  官
中      華      民      國    九十一    年      十      月     十一     日
